【裁判字號】    99,台上,4397
【裁判日期】    990709
【裁判案由】    偽造文書
【裁判全文】
最高法院刑事判決            九十九年度台上字第四三九七號
上  訴  人  台灣高等法院檢察署檢察官
被      告  甲 ○ ○
            乙○○○
上列上訴人因被告等偽造文書案件，不服台灣高等法院中華民國
九十九年三月十九日第二審更審判決（九十八年度重上更(一)字第
一六五號，起訴案號：台灣板橋地方法院檢察署九十二年度偵字
第一０二五一號，九十三年度偵字第一五九二號），提起上訴，
本院判決如下：
    主  文
原判決撤銷，發回台灣高等法院。
    理  由
本件原判決以公訴意旨略稱：被告甲○○與乙○○○（下稱被告
等二人）係夫妻，甲○○與告訴人江聰明均為被繼承人江鄭玉之
子。因江鄭玉與甲○○同住，被告等二人竟基於偽造私文書之犯
意聯絡，於民國八十九年九月三日，由乙○○○假借江鄭玉之名
義，委請不知情之吳仟翼律師，在其事務所內製作江鄭玉名義之
贈與書一件（下稱本案贈與書）後，於不詳時間，在台北縣板橋
市自強新村四十四之一號六樓住處，偽造江鄭玉之署押及指印而
偽造江鄭玉名義之贈與書。江聰明得知上情後，即要求甲○○提
出原本，被告等二人始於九十年三、四月間，交付上開偽造之贈
與書予江聰明、林芳明（甲○○之姊夫）閱覽而行使等情，因指
被告等二人共同涉犯刑法第二百十六條、第二百十條之行使偽造
私文書罪嫌云云。經審理結果，認不能證明被告等二人犯罪，因
而維持第一審諭知被告等二人無罪之判決，駁回檢察官在第二審
之上訴。固非無見。
惟查：審理事實之法院，對於被告有利及不利之證據，應一併加
以注意，並綜合全部證據資料，本於經驗及論理法則定其取捨而
為判斷，倘為無罪之判決，亦應詳述其全部證據取捨判斷之理由
，否則即有應於審判期日調查之證據未予調查及判決理由不備之
違法。原判決採信被告等二人之辯解，無非以證人即律師吳仟翼
證稱：上開本案贈與書之原稿，係乙○○○到伊處，陳稱：其婆
婆江鄭玉要贈與存款予甲○○，而要求伊擬定，並邀伊前往辦理
，但伊沒空而未隨同前往；另證人即台北商業銀行板橋分行（下
稱台北商銀）行員陳虹燕證稱：乙○○○前往該行提前解約江鄭
玉帳戶之定存時，伊曾到醫院去詢問江鄭玉，江鄭玉本人知情提
款，並稱：要交給乙○○○處理各等語，且被告等二人在本案更
一審時，提出江鄭玉名義書立之第二件贈與存款予甲○○之贈與
書（下稱第二件贈與書），其上之指紋，經鑑定結果與江鄭玉本
人遺囑之指紋相符，而該第二件贈與書所贈與之存款總額，高於
本案贈與書，因認被告等二人無偽造本案贈與書之必要等由，而
為有利被告等二人之認定。惟依卷內證據資料及告訴人江聰明指
陳：渠等之父江木圳於八十九年九月一日，因病危住進加護病房
（嗣於同年九月二十五日亡故），其母江鄭玉照顧其父都來不及
，怎會有心思處理財產事宜等語（見他字偵查卷第七三頁反面）
。倘若屬實，觀諸本案贈與書所立之日期係八十九年九月三日，
則江鄭玉究竟因何於九月三日（當日為星期日）其夫病危之際，
急於將其自己名下之存款書立贈與書，贈與甲○○？非無疑竇。
且倘若江鄭玉係急著書立贈與書將其存款贈與甲○○，何以乙○
○○遲至同年十月二日起至同年十月十九日間，始行提取江鄭玉
在贈與書上所書之存款？又依乙○○○在偵查中供稱：（江鄭玉
何時交付存摺給你們？）是八十九年十月，在（江鄭玉）住院前
交待說，存摺印章在哪裡，說他銀行的錢要給聰亮，叫我們把錢
領出來，免得被課稅云云（見偵字卷第十一頁反面）；似又與贈
與書上所載，江鄭玉係於當年九月三日即書立贈與書，並同時交
付二存款帳戶之存摺及印鑑與被告甲○○保管等語（見他字卷第
六頁）之內容不符。又據甲○○供稱：贈與書上之筆跡係其母江
鄭玉親自書立云云（見他字偵查卷第八七頁、第一審卷第五一頁
），惟依內政部警政署刑事警察局九十一年十月十四日刑鑑字第
０九一０二七七四七九號鑑驗通知書、法務部調查局九十二年元
月八日調科貳字第０九一００八九六八七０號函及國防部憲兵司
令部刑事鑑識中心九十二年四月七日（九二）宇鑑字第０四八九
三號鑑驗通知書，本案贈與書上江鄭玉之署名，與江鄭玉平日之
筆跡，及其嗣後於八十九年十月二十八日，親自書立遺囑之筆跡
，經上開單位分別鑑定之結果，或覆稱：並不相符；或覆以：本
案贈與書上之書寫緩慢、僵硬、滯澀難以比對各等語（見他字偵
查卷第一０六至一一一頁），是其鑑定之結果，亦與甲○○之上
開供詞不符。雖被告等二人於本案更審時，提出第二件贈與書為
證，經原審囑託內政部警政署刑事警察局鑑定之結果，其上之指
紋與江鄭玉遺囑上之指紋相符。但江鄭玉係與被告等二人共同居
住，取得其母之指紋，應非難事，且江鄭玉嗣於同年十月二十八
日出面，親自簽名書立遺囑，又於九十年四月三日，另與其子女
共同為分割江木圳之遺產及辦理遺產登記事宜而簽立繼承人之協
議書（見第一審卷第三二、三三頁）。如果均屬無訛，其嗣後既
均親自簽名於有關處分財產之文件，則江鄭玉之前苟在其住處立
具本案贈與書，又聲明係為免其他子女誤解滋生紛爭（見本案贈
與書第二段文義），何以竟未親自在本案贈與書上簽名，而徒留
爭議？況被告等二人對於江鄭玉何以就其帳戶存款部分書立兩件
贈與書？及其二人因何迄更審時始提出該應屬作廢之第二件贈與
書？迄無合理說明，均非無疑，而有釐清之必要。凡此涉及被告
等二人是否有偽造江鄭玉名義之本案贈與書之判斷，基於發見真
實及公平正義之維護，自應依卷內證據資料細心勾稽，詳查慎斷
，究明真相，以為判斷之依據，期毋枉縱，並昭折服。乃原判決
未遑究明，亦未敘明其如何不足為不利被告等二人之認定之理由
，遽行判決，難謂無證據調查職責未盡及判決理由不備之違誤。
以上或係檢察官上訴意旨所指摘，或為本院得依職權調查之事項
，應認原判決仍有撤銷發回之原因。
據上論結，應依刑事訴訟法第三百九十七條、第四百零一條，判
決如主文。
中    華    民    國  九十九  年    七    月    九    日
                      最高法院刑事第三庭
                          審判長法官  林  增  福
                                法官  張  清  埤
                                法官  陳  世  雄
                                法官  何  菁  莪
                                法官  黃  梅  月
本件正本證明與原本無異
                                      書  記  官
中    華    民    國  九十九  年    七    月   十三   日
                                                      V

司法院資訊處製作；財團法人民間司法改革基金會備份。
